最高法院刑事判決　　　　　　　　　　　　　　　　九十一年度台上字第六二八號
　　上訴人　甲○○
右上訴人因遺棄案件，不服台灣高等法院中華民國八十八年十一月十九日第二審判決
（八十八年度交上訴字第五八號，起訴案號：台灣板橋地方法院檢察署八十六年度偵
字第二三七五七號），提起上訴，本院判決如左：
    主  文
上訴駁回。
    理  由
按刑事訴訟法第三百七十七條規定，上訴於第三審法院，非以判決違背法令為理由，
不得為之。是提起第三審上訴，應以原判決違背法令為理由，係屬法定要件。如果上
訴理由狀並未依據卷內訴訟資料，具體指摘原判決不適用何種法則或如何適用不當，
或所指摘原判決違法情事，顯與法律規定得為第三審上訴理由之違法情形，不相適合
時，均應認其上訴為違背法律上之程式，予以駁回。本件上訴人甲○○上訴意旨略稱
：(一)原判決依據台灣高等法院檢察署法醫中心之鑑定結果，以被害人張吳利係因車禍
倒地，多處顱內出血，意識不清，經住院治療，意識仍未恢復，嗣並休克死亡，認定
係遭上訴人衝撞後所致。但上開認定，與前揭鑑定書所載「切開頭皮無顱骨骨折，無
皮下出血，鋸開顱骨無硬腦膜上下腔出血」；及新光吳火獅紀念醫院（下稱新光醫院
）八十八年三月十八日新醫醫字第一六○號函所載「張吳利最後死因為呼吸衰竭後
併發肺炎、敗血症」不符。究竟張吳利之死因為何？與車禍有無因果關係？原審未予
調查，有調查未盡及理由不備之違誤。(二)張吳利於生前亦有心肌肥大合併心包積水和
心肌缺血之心臟病，及肺癌、糖尿病等疾病。其因車禍所造成之顱內出血，經治療後
已經痊癒，從而張吳利之死因應與其舊疾心臟病、肺癌、糖尿病有關。上訴人縱有撞
及張吳利，亦與其死亡無因果關係。(三)依據新光醫院診斷證明書記載，張吳利之左側
第四肋骨骨折，則撞擊點應在左側。惟張吳利係由西向東穿越道路，而上訴人之機車
係由南往北行駛，其撞擊點應在右側，足見張吳利並非遭上訴人之機車衝撞。(四)依據
現場圖示，機車刮地之痕跡達三‧三公尺，張吳利之血跡距離刮痕四‧二公尺，上訴
人之手提包掉落在刮痕另一端前一公尺，前後距離長達八‧五公尺，其撞擊力甚大，
張吳利之傷勢應不僅肋骨骨折而已。足見張吳利係於穿越道路時，舊疾復發倒地，其
頭部碰撞安全島造成顱內出血所致。(五)上訴人並未撞傷張吳利，自毋庸對其受傷負必
要之救護責任云云。
惟查：(一)原判決撤銷第一審關於遺棄部分之判決，改判論處上訴人對於無自救力之人
，依法令應保護，而不為其生存所必要之保護罪刑。係依憑被害人張吳利之女張麗花
之指訴；證人即警員楊永強之證述；檢察官督同法醫師之相驗；上訴人亦承認：民國
八十六年十月八日晚上駕駛重型機車，在台北縣三重市○○路○段三和國中前發生車
禍，致人車倒地，車損人傷，惟迅即離開，嗣後始發覺其手提包遺落在現場。並有道
路交通事故調查報告表、車損照片、勘驗筆錄、相驗屍體證明書、解剖筆錄、台灣高
等法院檢察署法醫中心鑑定書、新光醫院診斷證明書、病歷資料、測謊鑑定通知書等
在卷可稽，以為論據。並敘明：上訴人於八十六年十月八日晚上駕駛ＡＢＺ｜七一
二號重型機車，沿台北縣三重市○○路往台北市方向行駛，同日晚上十時三十分許途
經台北縣三重市○○路○段三和國中前方道路時，因超速行駛，復未注意車前狀況，
而撞及違規穿越道路之張吳利，致張吳利右眼皮瘀血、左耳出血、左手肘擦傷、（左
側第四肋骨骨折）、多處顱內出血，倒地不起。上訴人於肇事後，對於受傷倒地之張
吳利，依道路交通管理處罰條例第六十二條第一項規定，本應即採取救護或其他必要
措施，並向警察機關報告，不得逃逸。詎上訴人為圖逃避責任，另行起意，基於遺棄
之犯意，對於無自救力之張吳利不為其生存所必要之保護，即駕駛機車逃逸。昏迷中
之張吳利雖經路人發現送醫急救，然始終未甦醒，延至八十六年十二月九日上午七時
二十五分許，仍因傷重死亡（過失致人於死部分，因不得上訴第三審，業經原審判刑
確定）。上訴人於肇事後，立即逃離現場，嗣因到場處理之警員楊永強在機車刮地
痕跡之後方約一公尺處，尋獲肇事者遺落之手提包一個，內有上訴人之駕駛執照、身
分證等證件，始循線查獲上訴人，已據警員楊永強供明在卷。上訴人亦承認，該手提
包原懸掛在機車手把上，於發生車禍時，遺落在現場。上訴人雖辯稱：伊係於八十
六年十月八日晚上八時許在三和國中前，遭另一不明車輛追撞其機車之右後側，致人
車倒地滑行，手提包亦遺落在現場，伊已於同晚八時三十分至宏仁醫院就醫，而張吳
利係至同日晚上十時三十分許，始受傷送醫，故張吳利非伊所撞。但依上訴人之車損
照片顯示，其機車後方完好無缺，並無任何遭碰撞之痕跡；反而其左前側飾條彈起、
車首之儀表飾板破裂、右側腳踏處有明顯刮地之新痕跡，足徵上訴人並未遭其他車輛
從後追撞，而係其左車頭曾有嚴重之撞擊。依其車損狀況，再參酌張吳利係從上訴人
之左側，向右橫越道路，足證係上訴人之左前車頭先碰撞到張吳利後，再向右傾倒刮
行，而造成地面及車身之刮痕。另向宏仁醫院查證結果，上訴人係於八十六年十月八
日晚上十一時十分許，因外傷（左面部腫脹，右手、兩膝挫擦傷）至該醫院掛號急診
，至同晚十一時二十五分離去，有該醫院之復函、病歷資料及護理登記簿影本等在卷
可資證明，其就醫之時間，與肇事之時間，前後相合。上訴人所辯於同晚八時三十
分就醫，顯不實在。上訴人經檢察官送請測謊結果，關於：不知何人撞傷張吳利；
未撞傷張吳利；跌倒時四周無人等事項，其情緒均呈波動反應，應係說謊，亦有法務
部調查局八十七年五月八日陸(三)字第八七○三○二九二號鑑定通知書在卷可憑。
張吳利於車禍前雖有心肌肥大合併心包積水、心肌缺血、肺癌及糖尿病等疾病，然其
致死之原因，經鑑定結果，係因車禍致右眼皮瘀血、左耳出血、左手肘擦傷、多處顱
內出血意識不清，經住院治療，意識並未恢復，終於休克死亡，有台灣高等法院檢察
署法醫中心鑑定書可資證明。張吳利之死因，係因本件車禍所致，並非其舊疾。因認
上訴人確有撞傷張吳利，並於肇事後逃逸，遺棄無自救力之被害人，為其所憑之證據
及認定之理由；而以上訴人否認犯罪，辯稱未撞到張吳利云云，乃飾卸之詞，不可採
信等情綦詳。(二)台灣高等法院檢察署法醫中心於解剖過程雖記載：「切開頭皮，無顱
骨骨折，無皮下出血。鋸開顱骨，無硬腦膜上下腔出血」。但經病理檢查結果：「大
腦室右側、前額局部出血，併有含血鐵素膠質細胞增生」（見相驗卷第四十三頁），
足見張吳利遭碰撞後確曾顱內出血，僅係解剖時（車禍後已逾二月），未繼續出血而
已。核與新光醫院診斷證明書所載，張吳利有「顱內出血」之情形（見相驗卷第九頁
、第十五頁，偵查卷第十頁），並無不符。又新光醫院八十八年三月十八日新醫醫
字第一六○號函，係記載：「八十六年十月八日直接造成病人住院的原因是車禍導致
顱內出血、神智昏迷，至於最後死因是呼吸衰竭後併發肺炎、敗血症」（見第一審卷
第十九頁），其最後之死因雖為呼吸衰竭等，但仍起源於車禍之顱內出血，亦與台灣
高等法院檢察署法醫中心鑑定之結果相同，自不能任意指為不符。(三)張吳利於被機車
撞擊後，是否向左傾倒致左胸碰撞地面造成左側肋骨骨折；或於發現危急時因本能之
反應而面向機車，致左胸直接遭撞擊造成左側肋骨骨折？因張吳利被撞擊後至死亡前
，始終昏迷中，無從查證。惟此部分事實，與上訴人肇事後逃逸之遺棄行為，並無影
響。至於其餘之爭辯，乃單純之事實爭執，均非適法之第三審上訴理由。上訴意旨，
徒憑己見，就原判決已說明事項或屬原審採證認事職權之適法行使，任意指摘為違法
，顯與法律規定得為第三審上訴理由之違法情形，不相適合。其上訴違背法律上之程
式，應予駁回。
據上論結，應依刑事訴訟法第三百九十五條前段，判決如主文。
中      華      民      國    九十一    年      一      月    三十一    日
                              最高法院刑事第十二庭
                                  審判長法官  呂  潮  澤
                                        法官  陳  世  雄
                                        法官  孫  增  同
                                        法官  林  開  任
                                        法官  劉  介  民
      右正本證明與原本無異
                                              書  記  官
中      華      民      國    九十一    年      二      月      五      日
